【裁判字號】    94,司,223
【裁判日期】    950608
【裁判案由】    變更清算人
【裁判全文】
臺灣桃園地方法院民事裁定               94年度司字第223號
聲  請  人  丙○○（即親家股份有限公司清算人）
                        4 樓.
上列聲請人聲請變更清算人事件，本院裁定如下：
    主      文
聲請駁回。
聲請程序費用由聲請人負擔。
    理      由
一、本件聲請意旨略以：聲請人雖為親家股份有限公司（下稱親
    家公司）之董事，並於民國88年至91年間於親家公司位於桃
    園市○○路1247號地下1 樓之人道素食餐廳服務（下稱人道
    餐廳），惟查：(一)聲請人僅負責現場菜色與人員服務品質之
    督導，從未曾任公司會計或掌控各項會計表冊，更非親家公
    司法定代理人，親家公司於解散前之會計事務係由會計鄭靜
    惠處理，並由監察人乙○○監督審核，至帳冊由信誠會計師
    事務所處理與保管，於解散後，帳冊則改由建大會計師事務
    所處理與保管，是聲請人無法交出帳冊。又郭美蓉就任親家
    公司清算人後，於91年12月7 日委託甲○○至人道餐廳進行
    清算事務時，會計鄭靜惠即當場告知公司帳冊已改由建大會
    計師事務所處理與保管，郭美蓉自得向該事務所索取，並無
    「無從清算」之情事。郭美蓉就任親家公司清算人時明知公
    司遭國稅局催繳稅款，竟於91年12月8 日至同年月16日委託
    甲○○，將人道餐廳所有生財器具及機電設備搬至桃園市○
    ○路616 號3 樓由監察人乙○○新設而於同年月13日開幕之
    人道素菜行，及台北縣石門鄉極樂寺，是聲請人並未持有親
    家公司之賸餘資產，此有臺灣桃園地方法院檢察署（下稱桃
    園地檢署）檢察官93年度偵字第522 號不起訴處分書可稽。
    綜上，聲請人既從未曾任親家公司之會計或掌控各項會計表
    冊，亦從未持有親家公司之賸餘資產，故非擔任清算人之適
    當人選，郭美蓉於鈞院94年度司字第133 號選派清算人事件
    中陳稱：其就任清算人後，聲請人拒絕交出親家公司之賸餘
    資產、歷年財產清冊、債權債務明細及各項財務報表，致無
    從清算等語，均與事實不符，爰請求撤銷鈞院94年度司字第
    133 號選派聲請人為親家公司清算人之裁定。(二)聲請人多年
    積蓄因投資親家公司血本無歸，其對甲○○所提出之侵占、
    背信告訴，因而罹患憂鬱症，並失業多年，實無法勝任親家
    公司清算人乙職，倘無法撤銷上開選派聲請人為清算人之民
    事裁定，請准聲請人辭任清算人，並選任原清算人郭美蓉或
    監察人乙○○為清算人等語。
二、按股份有限公司之清算，以董事為清算人；但本法或章程另
    有規定或股東會另選清算人時，不在此限。不能依前項之規
    定定清算人時，法院得因利害關係人之聲請，選派清算人。
    公司法第322 條定有明文。本件聲請人雖以前詞陳稱其非擔
    任親家公司清算人之適當人選或其無法勝任清算人乙職，惟
    查：
  (一)親家公司之人道餐廳結束營業時所餘之包括桌椅、廚具、飾
    品等生財器具僅係暫放於乙○○之餐廳及極樂寺內，未遭甲
    ○○侵占入己；而甲○○係因無法取得親家公司帳冊檢查其
    財產情形，自忖難以勝任職務，始代不知情之郭美蓉請辭清
    算人，並無取得不法利益或損害親家公司利益之意圖，業經
    桃園地檢署檢察官以93年度偵字第522 號為不起訴處分在案
    。又親家公司之各項會計表冊於公司解散後係改由建大會計
    師事務所處理與保管等語，業據聲請人陳明在案，堪認親家
    公司之帳冊及生財器具分別係由建大會計師事務所，以及乙
    ○○之餐廳及極樂寺保管，而非遭親家公司之前任清算人郭
    美蓉或按外人甲○○侵占或保管，故聲請人陳稱郭美蓉或甲
    ○○未將郭美蓉擔任清算人時所取得之親家公司資產交出，
    致其無法擔任清算人云云，不足採信，聲請人應無不能進行
    清算之情事。
  (二)參以甲○○於本院95年5 月8 日訊問時到院陳稱略以：親家
    公司的前身，志業股份有限公司才是我父親與房東、劉邦友
    的太太發起的，後來因為劉邦友被殺害，他的太太就退出，
    公司資金不夠，聲請人他們加進來才另外組成親家公司，由
    聲請人負責經營；對外業務的承攬，都是聲請人負責，我沒
    有參與，也沒有領薪資；郭美蓉是我的朋友，因為我有經營
    人道素菜餐廳，經營不是很好，他們怕人家找麻煩，我就以
    郭美蓉的名義參加這間公司，實際上郭美蓉都沒有來；郭美
    蓉所以擔任清算人，是我認為只有我跟房東的關係很好，但
    我不知道當清算人的責任這麼大，且他們都沒有把相關帳冊
    提出來，另外親家公司欠廠商、員工的錢都沒有付；而且因
    為房東要求我們搬遷，桌椅只好另外找一個地方放置；聲請
    人應該把停車場所得的錢及押金交出來，清算人才能辦理清
    算，親家公司的錢都在聲請人手上，所以清算人應該要由聲
    請人擔任等語；另親家公司監察人乙○○於本院95年5 月29
    日訊問時到院陳稱略以：我曾在親家公司擔任股東，確實時
    間我忘記了；我是親家公司監察人，但我與另一股東吳滿只
    有負責在付款支票上蓋章而已，親家公司結束半年前，我就
    沒有參與事務了；我只是負責開支票付貨款而已，貨款的金
    額是由聲請人與會計負責送過來，我們只是負責蓋章；除了
    開票付款外，我無須也沒有負責其他的事；我認識甲○○，
    從聲請人入股後，他就沒有管事了；親家公司並沒有把錢存
    在我的帳戶裡面等語，而聲請人於本院95年4 月25日訊問時
    亦陳明：親家公司之決策，是由各個負責的人負責的，現場
    是我負責在監督，至於公司財務是由公司監察人乙○○負責
    的；郭美蓉是甲○○的代理人，由郭美蓉出名投資等語，足
    見郭美蓉僅係受甲○○委託出名投資親家公司，其股份之實
    際出資者為甲○○，郭美蓉並未實際參與親家公司的經營，
    且對於公司營運及財務狀況亦毫無所悉，至乙○○及吳滿僅
    是負責開票給付貨款而已，亦無參與親家公司之經營事務，
    另聲請人復不爭執其為親家公司原執行業務董事，聲請人縱
    未掌控親家公司之會計表冊或賸餘資產，要不影響其被選派
    擔任親家公司清算人之能力，是聲請人陳稱其不適合擔任清
    算人云云，尚無可採。
  (三)綜上，聲請人並無不能進行清算之情事或不適任之情形，本
    院94年度司字第133 號裁定選派其為親家公司之清算人，並
    無不當，從而，聲請人聲請撤銷該裁定，即無理由，應予駁
    回。
三、次按清算人於執行清算事務之範圍內，除本節有規定外，其
    權利義務與董事同；公司與董事間之關係，除本法另有規定
    外，依民法關於委任之規定。公司法第324 條、第192 條第
    4 項規定綦詳。準此，法院選派之清算人與公司間之關係，
    亦應依民法關於委任之規定。惟按法院就選派之清算人具有
    相當之監督權，是則法院選派之清算人不得無故辭職，以終
    止委任契約，縱要辭職，解釋上，亦應有正當理由，並向法
    院為辭職之意思表示，且經法院之同意，始生終止委任契約
    之效力，方能發揮法院之監督功能。經查，本件聲請人經本
    院於94年8 月16日以94年度司字第133 號裁定選派為親家公
    司之清算人，聲請人並無不能進行清算之事由或不適任之情
    形已如前述，依前開說明，聲請人向本院為辭任清算人之意
    思表示，以終止委任契約，並聲請本院選任郭美蓉或乙○○
    為清算人，亦無理由，應予駁回。
四、依非訟事件法第36條第1 項、第21條第1 項前段，裁定如主
    文。
中    華    民    國    95    年    6     月    8     日
                  民事第三庭  法  官  林望民
以上正本係照原本作成
如對本裁定抗告須於裁定送達後10日內向本院提出抗告狀，並繳
納抗告費新臺幣1,000元
中    華    民    國    95    年    6     月    8     日
                              書記官  曾建中


司法院資訊處製作；財團法人民間司法改革基金會備份。
